【裁判字號】    98,訴,1004
【裁判日期】    990224
【裁判案由】    返還不當得利等
【裁判全文】
臺灣彰化地方法院民事判決  98年度訴字第1004號
原      告  甲○○
法定代理人  乙○○
訴訟代理人  施廷勳律師
被      告  丙○○
訴訟代理人  趙惠如律師
上列當事人間請求返還不當得利等事件，本院於民國99年2月3日
言詞辯論終結，判決如下：
    主      文
原告之訴及其假執行之聲請均駁回。
訴訟費用新臺幣壹萬伍仟捌佰伍拾元由原告負擔。
    事實及理由
一、原告起訴主張：(一)緣訴外人林本源（已歿）前因病自忖來日
    無多，急欲以高價出售其所有坐落彰化縣秀水鄉○○段859
    之3地號及同段860之3地號二筆土地所有權土地，以便籌措
    醫藥費及年幼子女日後之生活費，嗣即由被告及訴外人乙○
    ○共同協助處理，而於民國98年4月間透過章政城代書之配
    偶陳素珍介紹，與買主王復鎗就上揭2筆土地之買賣達成合
    意，並訂立不動產買賣契約書。詎被告於98年4月13日見訴
    外人乙○○代理訴外人林本源收受承買人所交付之第一期款
    新臺幣（下同）150萬元時，竟見利起意，向訴外人乙○○
    佯稱可將該150萬元暫時寄存於其所開設之中國信託商業銀
    行彰化分行帳戶，亦即暫由其保管，以便日後幫訴外人林本
    源之子女購屋居住、安身立命云云，訴外人乙○○遂未經訴
    外人林本源同意，自行交付該150萬元款項予被告。嗣經臥
    病之訴外人林本源知悉，除不表同意外，更即命訴外人乙○
    ○向被告追索該款項，惟被告拒絕返還，訴外人林本源之後
    於98年6月22日死亡。原告為訴外人林本源之長子，並經全
    體繼承人即原告與訴外人即林本源之長女林慧銣協議分割遺
    產，由原告繼承取得本件訴外人林本源對被告之150萬元債
    權，且原告現業經訴外人乙○○收養；(二)因訴外人乙○○係
    未經訴外人林本源同意逕自將上開150萬元交付並寄託予被
    告，是以訴外人乙○○無權代理之行為，對於訴外人林本源
    自不生效力，訴外人林本源之繼承人即原告自得依民法第17
    9條規定，請求被告返還不當得利150元及遲延利息；(三)縱被
    告抗辯訴外人乙○○係有權代理訴外人林本源交付150萬元
    並成立消費寄託，原告亦得依消費寄託之法律關係，請求被
    告返還150萬元及遲延利息等語。並聲明：(一)被告應給付原
    告150萬元整，及自起訴狀繕本送達被告翌日起至清償日止
    ，按年息5％計算之利息；(二)原告願供擔保，請准宣告假執
    行。
二、被告則以：被告否認有與訴外人林本源間有成立消費寄託關
    係，蓋訴外人林本源、乙○○均有在銀行開立帳戶，何須將
    款項寄託予被告？且訴外人林本源與乙○○均為天惠宮之信
    徒，其二人均以夫妻相稱，原告亦稱訴外人乙○○為媽媽，
    嗣後訴外人乙○○亦收養原告為養子，則訴外人林本源豈需
    將款項寄託予被告，其將款項寄託予訴外人乙○○照顧其子
    女即可，故原告之主張，顯與經驗法則不符。本件實係因訴
    外人林本源以920萬元之價格順利出售上揭2筆土地，且高於
    原委由住商不動產出售之800萬元價格，訴外人乙○○遂於9
    8年4月13日至天惠宮向該廟之住持即被告表示欲捐獻150萬
    元予佛祖，感謝佛祖讓土地順利出售並祈求佛祖保佑訴外人
    林本源之身體健康，當天被告便偕同訴外人乙○○至銀行領
    錢，由訴外人乙○○領取150萬元交予被告，且訴外人乙○
    ○捐贈150萬元並未表示係代理訴外人林本源捐贈，況訴外
    人乙○○之款項來自何處，亦與被告無涉等語，資為抗辯。
    並聲明：(一)原告之訴駁回；(二)如受不利益判決，被告願供擔
    保，請准免為假執行。
三、兩造不爭執之事實：
（一）訴外人乙○○於98年4月13日將150萬元交付被告。
（二）訴外人林本源於98年6月22日死亡，原告為訴外人林本源
      之長子，並經全體繼承人即原告與訴外人即林本源之長女
      林慧銣協議分割遺產，協議分割內容記載由原告繼承取得
      本件訴外人林本源對被告之150萬元債權，且原告已由訴
      外人乙○○收養。
（三）上開事實，並有原告提出之戶籍謄本、繼承系統表、遺產
      分割協議書在卷可稽（參本院卷第5至6頁、第15至18頁）
      ，堪信為真實。
四、原告主張訴外人乙○○未經訴外人林本源同意逕自將上開15
    0萬元交付並寄託予被告，原告自得依不當得利或消費寄託
    之法律關係，請求被告返還150萬元等情，為被告所否認，
    並以前揭情詞置辯。經查：
（一）原告已主張訴外人乙○○係未經訴外人林本源同意，於98
      年4月13日自行將訴外人林本源所有之150萬元款項寄託予
      被告，亦即被告係屬無權代理，此觀諸原告訴訟代理人於
      言詞辯論期日時陳述：原告主張乙○○將系爭150萬元交
      給丙○○是無權代理，原告也不承認該行為等語甚明（參
      本院卷第48頁反面），而依證人乙○○到庭證述：「（98
      年4月13日你是否有交付150萬元給丙○○？）有。我拿林
      本源的存摺、印章去秀水農會從林本源的帳戶領現金150
      萬，因為林本源的所有事情都是我在處理，之後我把那
      150萬元存到丙○○中國信託彰化分行帳戶，因為當時我
      剛好沒有錢，98年4月1日到13日前我針對賣林本源土地這
      筆錢，我跟丙○○商量說我要申請低收入戶，如果把錢放
       在我這邊就不能申請，所以我就跟丙○○商量先把錢寄
      放在她那邊，所以我98年4月13日就把150萬元給丙○○，
      我在把錢給丙○○之前我都沒有跟林本源說過，我是未經
      林本源同意就將150萬元寄放在丙○○那邊，後來林本源
      問我土地賣得如何，我就說我把賣土地的頭款150萬元先
      寄放在丙○○那邊，林本源叫我去把那150萬元拿回來。
      我將150萬寄放給丙○○也沒有說什麼時候還。」等語（
      參本院卷第48頁），核與原告主張係證人乙○○自行未經
      訴外人林本源同意，逕自將150萬元寄託予被告等語相符
      ，則縱認原告主張訴外人乙○○係無權代理訴外人林本源
      而將訴外人林本源所有之150萬元寄託予被告乙節屬實，
      惟因依民法第170條第1項「無代理權人以代理人之名義所
      為之法律行為，非經本人承認，對於本人不生效力」之規
      定，原告既主張訴外人乙○○將訴外人林本源所有之150
      萬元寄託予被告係屬無權代理，且原告又主張訴外人林本
      源生前不同意訴外人乙○○之寄託行為，參以證人乙○○
      證稱訴外人林本源事後知悉尚要求訴外人乙○○將150萬
      元取回，而原告復未為追認訴外人乙○○該無權代理行為
      之意思表示，顯見兩造間並未成立消費寄託之法律關係，
      原告自不得本於消費寄託之法律關係，請求上訴人返還
      150萬元款項。
（二）另按無法律上之原因而受利益，致他人受損害者，應返還
      其利益；雖有法律上之原因，而其後已不存在者，亦同，
      民法第179條定有明文。故所謂不當得利，須以無法律上
      原因而受利益，致他人受損害，且利益與損害間有直接因
      果關係為成立要件，而因給付而受利益者，倘該給付係依
      有效成立之債權契約而為之，且該契約並無嗣後不存在之
      情形，則其受利益即具有法律上之原因，尚不生不當得利
      問題。本件觀諸證人李炳賢到庭具結證稱：「（你知道乙
      ○○於98年4月13日有交付丙○○150萬元之事嗎？）當天
      我去廟裡拜拜，有看見乙○○去廟裡約丙○○去領錢，我
      當時有親眼看到且有聽到乙○○與丙○○的對話，乙○○
      是表示要捐獻150萬元給廟，丙○○就叫我幫她顧廟，我
      後來有看到她們兩人回來，拿著150萬元現金說要拜拜，
      後來我就走了，至於乙○○為何要捐贈150萬元我不清楚
      。」等語（參本院卷第62頁反面），則被告辯稱係訴外人
      乙○○自行捐獻150萬元等語，自非無稽，然不論訴外人
      乙○○將150萬元交予被告之原因，係原告主張之寄託或
      被告抗辯之捐贈，則苟係訴外人乙○○以其自己之名義交
      予被告，則被告受領該筆款項乃係基於其與訴外人乙○○
      間之契約關係，並非無法律上之原因；如訴外人乙○○係
      以訴外人林本源之代理人名義將150萬元寄託或贈與被告
      ，因原告始終主張被告為無權代理人，且拒絕承認被告之
      無權代理行為，則訴外人乙○○與被告間之寄託或贈與契
      約效力即不及原告，應由訴外人乙○○自負其責，然原告
      對訴外人乙○○仍有損害賠償請求權可主張，原告難謂受
      有損害，況被告取得150萬元款項之利益，係直接基於訴
      外人乙○○之交付行為而來，亦難認被告受有利益與原告
      未取得該筆款項之損害間，有何直接因果關係，是依原告
      主張各節，均與民法不當得利之構成要件有間，則原告依
      不當得利之規定，請求被告返還訴外人乙○○交付之150
      萬元，亦無理由。
五、綜上所述，原告本於消費寄託或不當得利之法律關係，請求
    被告應給付原告150萬元整，及自起訴狀繕本送達被告翌日
    起至清償日止，按年息5％計算之利息，為無理由，不應准
    許。原告之訴既經駁回，其假執行之聲請亦失所附麗，應併
    予駁回。
六、本件事證已臻明確，兩造其餘之攻擊防禦方法及所提之證據
    ，核與判決結果不生影響，爰毋庸一一論述，併此敘明。
七、訴訟費用負擔之依據：民事訴訟法第78條。
中    華    民    國    99    年    2    月    24    日
                  民事第三庭    法  官  尚安雅
以上正本係照原本作成。
如對判決上訴，應於判決送達後20日內向本院提出上訴狀（須附
繕本）。
中    華    民    國    99    年    3    月    2     日
                                書記官  陳文俊

司法院資訊處製作；財團法人民間司法改革基金會備份。
